【裁判字號】    97,勞訴,50
【裁判日期】    980831
【裁判案由】    給付老年給付差額
【裁判全文】
臺灣臺南地方法院民事裁定              97年度勞訴字第50號
原      告  乙○○
訴訟代理人  李永裕律師
複代 理 人  江俊傑律師
被      告  和欣汽車客運股份有限公司
法定代理人  甲○○
訴訟代理人  丙○○
上列當事人間請求給付老年給付差額等事件，經本院於民國98年
8月6日言詞辯論終結，判決如下：
    主      文
被告應給付原告新台幣伍拾陸萬捌仟貳佰陸拾玖元及自民國九十
七年十月二十二日起至清償日止按年息百分之五計算之利息。
訴訟費用由被告負擔。
本判決主文第一項於原告以拾捌萬玖仟肆佰元為被告供擔保後，
得假執行。但被告以新臺幣伍拾陸萬捌仟貳佰陸拾玖元為原告預
供擔保，得免為假執行。
    事實及理由
一、原告起訴主張：
  (一)原告為民國46年生，自61年4月25日起，以歷任雇主為投保
    單位，依法參加勞工保險為被保險人，且自93年10月15日起
    受僱於被告公司，擔任大客車駕駛員乙職，被告公司並於93
    年11月30日起為原告投保勞工保險。被告公司原以「和欣汽
    車客運股份有限公司」之名義為原告投保勞工保險，嗣擅自
    改以「緯恆國際企業股份有限公司」名義為原告投保，又97
    年4月1日原告因符合勞工保險條例第58條第1項第4款「參加
    保險之年資合計滿25年，年滿50歲退職者」之規定，向勞工
    保險局申報請領老年給付，經勞工保險局核付原告老年給付
    新臺幣（下同）1,198,977元（依原告勞保年資為26年幼199
    天，按退職當月起前3年之平均月投保薪資30,743元，發給
    39個月），此有勞工保險局97年4月16日000000000000號核
    定通知書可稽，惟原告之月平均工資實不止於此，被告公司
    竟違反勞工保險條例第14條第1項規定，擅將原告之投保薪
    資以多報少，致原告應得之勞保老年給付顯有不足，再被告
    公司未經原告同意，即以車輛投保費用為由，無故扣減原告
    每月之薪資1,950元，與兩造約定之勞動契約未合。
  (二)依實務向來見解，僱傭關係應以實質上勞務關係認定之，不
    以有簽訂僱傭契約為必要，本件原告自93年10月15日起即為
    被告服勞務，受被告指揮監督且有從屬關係，被告並為原告
    投保勞工保險，並發給扣繳憑單，故兩造間有僱傭關係存在
    ，應屬無疑：
    1.原告自93年10月15日起即受僱於被告公司擔任大客車駕駛
      員職務，並從屬於被告公司受其指揮監督命令，直至97年
      4月1日申請退休為止從未間斷，原告受領之薪資亦均來自
      被告公司之給付，被告書狀亦自承「乙○○君-93年10月
      到職」等語（詳參被告98年5月27日補充理由二狀第7頁）
      ，顯然兩造間確實已成立僱傭關係，無庸置疑。
    2.原告自93年10月15日起即受僱於被告公司擔任大客車駕駛
      員職務，受被告公司之指揮及監督，直至97年4月1日申請
      退休為止未曾間斷，且被告除為原告投保勞工保險外，於
      95、96年度均以被告為所得人，並以自己為扣繳單位發給
      原告各類所得扣繳暨免扣繳憑單，依一般經驗法則，若原
      告非為被告所僱，何以被告要替原告繳納所得扣繳額？被
      告公司一再昧於事實，否認與原告間有僱傭關係存在，豈
      非間接承認扣繳憑單之虛偽，則被告逕以原告為應扣繳所
      得之人而製發扣繳憑單，豈非形同填報不實扣繳憑單以逃
      漏自己之稅捐，被告行為顯已涉犯稅捐稽徵法第41條、刑
      法第216條、第215條之罪，而淪為犯罪行為人，由此足證
      ，被告辯稱原告非其勞工、兩造間無僱傭關係云云，實屬
      無稽。
    3.而「試用代班司機契約書」實係原告於93年10月間初至被
      告公司任職之時，應被告要求所預先簽署，當時契約書上
      並無任何日勝公司及日期之蓋印，原告簽約當時亦不知情
      締約相對人乃日勝公司，原告更未從日勝公司擔任駕駛提
      供勞務，遑論與日勝公司有何僱傭關係可言。
    4.又遍查卷內並無任何借調之證據資料，被告空言抗辯，自
      不足採信。且勞動實務上之借調，通常僅係短期性或暫時
      性，惟本件原告任職於被告公司卻長達將近四年之久（93
      年10月15日起至97年3月31日止），顯然原告確實為被告
      公司編制下之員工，並非向日勝公司所借調之員工，原告
      確實有為被告公司服勞務之主觀意願及客觀事實甚明。
  (三)被告公司所提出之「節金」制度依據，包括董事會議紀錄、
    薪資表、電子薪資明細單及公告等，內容除有明顯瑕疵外，
    且彼此矛盾，顯為被告臨訟杜撰之作，不足採信：
    1.被告公司提出董事會議紀錄、薪資表、電子薪資明細單及
      公告等文書為據，惟上開文書均為被告私人片面制作之文
      書，內容充斥明顯瑕疵矛盾，原告否認其形式上真正，合
      先敘明。
    2.縱認該董事會紀錄及公告（本院卷第70至71頁）形式上為
      真正，然該董事會紀錄及公告內容卻明顯衝突矛盾，無法
      自圓其說。例如：董事會開會日期為96年9月17日，惟被
      告於書狀中竟稱「94年6月，透過董事會決議，將非工資
      …」等語（本院卷頁35），日期明顯矛盾。又依該董事會
      議內容，被告公司之新制薪資結構自96年11月開始實施，
      惟被告提出之公告所載卻竟早於94年6月即率先公布實施
      ，二者更加衝突矛盾，顯不合常理，不足採信。
    3.縱認上開電子薪資明細表為真，然詳觀該薪資明細表內容
      ，亦同樣破綻百出，例如：
      (1)原告每月本薪竟只有區區5,000元至6,000元不等，遠低
        於基本工資，此顯與常理不符。
      (2)又被告竟自行將單趟獎金拆為趟次工資與預付節金而未
        附任何理由，顯屬憑空杜撰，毫無依據。
      (3)再者，依該明細表所載，自96年12月起趟次工資即等於
        臺中東區線獎金，同時又等於預付節金，此亦明顯互相
        矛盾。
    4.綜上，由此足證上開董事會議紀錄、公告及電子化薪資明
      細表皆顯係被告臨訟杜撰之文書，作為被告公司剋扣削減
      原告月平均薪資之名義，顯屬臨訟虛構，毫無足採。
    5.至於被告公司提出之原告薪資表（本院卷26頁），更加明
      顯與前揭董事會議紀錄及公告內容互相齟齬，不足採信。
      被告公司決議發放節金之董事會議係作成於96年9月17日
      （並決議自同年12月開始發放），而公告則係於94年6月
      30日發布（並載明自二年後實施節金制度），然則被告提
      出之原告薪資表竟早自94年4月起即有「預付節金」之項
      目，被告如此羅織編撰，究竟依據何在？顯然被告提出上
      開文件均有矛盾而不自知，洵無足採。
  (四)退步言之，縱被告公司實施「節金」制度，惟原告一年可領
    取之節金總額竟可高達18餘萬元，且每個月均得領取節金，
    此顯與三節獎金之原意及常理不符。該節金制度顯係被告意
    圖規避勞工保險條例之據實申報義務與強制投保規定，所為
    之脫法行為，應屬無效，該節金數額仍應列入原告之月平均
    薪資計算：
    1.依被告前揭董事會議決議所載，被告公司之節金制度，係
      指將非工資部分改在春節（3月）、端午（6月）、中秋（
      9月）、年終（12月）四節統一發放（本院卷頁70）。
      惟依被告所提出之原告薪資表（本院卷頁26）對照觀之，
      原告不僅每個月領取之薪資項目中均有「預付節金」，且
      該「預付節金」數額從1萬元至1萬5,000元不等，甚至有
      高達19,320元者，換算原告一年可領取12萬至18萬元不等
      之「節金」，數額之高非但顯不合乎常理（試問客運駕駛
      有可能領到高達18萬元之三節獎金乎？），益證被告辯稱
      節金為三節獎金之說法顯屬自相矛盾。
    2.「投保單位違背本條例規定，將投保薪資金額以多報少或
      以少報多者，自事實發生之日起，按其短報或多報之保險
      費金額，處以2倍罰鍰，並追繳其溢領給付金額。勞工因
      此所受損失，應由投保單位賠償之。」乃勞工保險條例第
      72 條第2項所明文規定。而原告於退職當月起前3年之月
      平均薪資確實高於4萬2,000元，此無論從被告發給原告之
      95 年度、96年度各類所得扣繳暨免扣繳憑單及原告之薪
      轉帳戶交易明細表計算之，抑或由被告片面制作之原告薪
      資表計算之（本院卷頁26），均可獲致相同結論。
    3.詎被告為圖規避前揭勞工保險條例所定應據實申報投保薪
      資金額之規定，先是故意將原告之月投保薪資金額以多報
      少，自93年11月30日起分別申報投保薪資金額為33,300元
      、30,300元及31,800元不等，自96年11月15日起更擅自以
      緯恆國際企業股份有限公司名義為投保單位，申報原告之
      投保薪資金額為17,280元及33,300元不等，嗣後被告更自
      創所謂「節金」之薪資項目，作為其上揭申報投保薪資金
      額以多報少之依據，倘被告上開「節金」制度之抗辯可採
      者，應認已構成脫法行為，顯係被告意圖規避勞工保險條
      例所定之據實申報與強制投保規定所自行創設，揆諸最高
      法院判決要旨，應認該節金制度無效，應將節金數額列為
      原告之月平均工資 (實際上原告確實每個月均有領取該節
      金，顯屬經常性給付之勞動對價)，俾符公允。
  (五)「全勤獎金」為經常性給與，並且為原告勞動對價，應列入
    原告之月平均薪資計算，此有最高法院97年度臺上字第1342
    號判決、86年度臺上字第1681號判決要旨、行政院勞工委員
    會87年9月14日台87勞動二字第040204號函可資參照：
    被告公司所製作之原告薪資表中，含有全勤獎金，按保障勞
    工權益，不讓其受僱主不當剝削之思維，已為現今之潮流，
    而揆諸最高法院判決意旨，全勤獎金應列入為工資之一部分
    ，又依行政院勞委會函示可知，全勤獎金既係有因工作而獲
    得之報酬之性質，故屬薪資無疑。再者，由被告公司所製作
    之原告薪資表中記載可知，原告就全勤獎金部分，皆有按月
    領取，顯屬經常性給與，故全勤獎金屬於原告薪資之一部分
    ，應無疑義。
  (六)「安全獎金」為經常性給與，並且為原告勞動對價，應列入
    原告之月平均薪資計算，此有最高法院95年台上字第2727號
    判決可資參照：
    本件被告公司所製作之原告薪資表中，含有安全獎金，又安
    全獎金之性質，係原告於駕駛被告公司大客車，為執行載客
    職務時，須確保行車之安全，始得發給，故與執行職務有對
    價關係存在，且原告每個月均領取安全獎金，該安全獎金顯
    屬經常性給付無訛，揆諸各級法院見解，安全獎金為原告薪
    資之一部分，應無疑義。
  (七)被告每月強制扣除原告之保險費1,950元，並無法律上原因
    ，此部分顯已構成不當得利，被告除應負返還義務外，並應
    將該1,950元加列入原告之月平均薪資計算：
    1.原告從未同意被告於薪資中代扣系爭大客車之車體保險之
      保險費，被告就原告同意代扣系爭大客車車體保險費之積
      極事實，舉證以實其說。
    2.被告另執上開由原告與日勝通運有限公司（下稱日勝公司
      ）簽訂之試用代班司機契約書，主張原告同意被告代扣保
      險費，惟基於債之相對性，試用代班司機契約書之締約相
      對人乃日勝公司而非被告，被告自不得執該契約對原告為
      法律效果之主張。更何況，上開試用代班司機契約書之存
      續期間至94年1月10日即已屆至，今被告援引上開由原告
      與訴外人簽訂，且存續期間早已屆至之契約以為抗辯，顯
      屬無稽。
    3.被告另援引行政院勞工委員會83年8月10日台（83）勞資
      二字第58938號函，主張得自原告薪資中扣除車體保險費
      用，惟遍稽該函內容，僅係就勞動契約中約定服務年限及
      違約賠償是否適法之疑義作說明，並無隻字片語提及雇主
      得代扣勞工之車體保險費用，被告引以為據，顯係引據失
      義。
    4.退步言之，縱依上揭勞委會函示所揭櫫之標準，被告亦須
      事先徵得原告同意，並在符合誠信原則情形下，方可代原
      告自薪資中扣除系爭車體保險費。然被告非但未事先徵得
      原告同意，且原告所駕駛大客車之所有權乃歸屬被告公司
      所有，被告身為財力雄厚之企業經營者，竟要求經濟實力
      遠遜於被告之原告負擔保險費，且原告僅係駕駛員而非車
      主，卻須每月負擔非其所有之系爭大客車車體保險費
      1,950 元，明顯有違誠信原則。而原告自93年10月以來遭
      被告按月強制扣除之車體保險費用，總計金額已高達
      81,900元（計算式：42×1,950＝81,900），對於並非高
      薪收入之原告而言，要屬難以負荷之沉重負擔，被告除應
      依不當得利規定負返還義務外，於計算本件原告退休前三
      年之月平均薪資時，應將1,950元加入計算，俾符公允。
  (八)本件原告依法應可領取之老年給付金額應為1,685,346元，
    惟因被告公司未依規定辦理投保手續，並將原告投保薪資以
    多報少，致原告請領之老年給付僅有1,198,977元，短少
    486,369元，原告應得向被告公司請求賠償486,369元：
    1.本件原告勞工保險總投保年資26年199日，依勞工保險條
      例第19條第2項、第58條第1項第2款、第59條、第72條第2
      項後段規定，老年給付，前15年每年1個月，後12 年每年
      2個月，可領取39個月老年給付，依原告退職當月前3年即
      94年4月起至97年3月止各類所得扣繳暨免扣繳憑單及存款
      交易明細表所示，於94年12月至95年11月之薪資總額為
      535,500元，月平均薪資為44,625元【計算式：535,500÷
      12＝44,625】；於95年12月至96年9月薪資總額為432,560
      元，月平均薪資為43,256元【計算式：432,560÷10＝
      43,256】；於96年11月至12月之薪資總額為100,960元，
      月平均薪資為50,480元【計算式：100,960÷2＝50,480】
      ；於97年1月及2月之薪資，分別為44,639元及50,729元。
    2.被告每月強制扣除原告之保險費1,950元，並無法律上原
      因，此部分顯已構成不當得利，被告除應負返還義務外，
      並應將該1,950元加列入原告之月平均薪資計算，是原告
      退職當月前三年，月平均薪資皆在43,900元以上，應堪認
      定。
    3.依行政院勞工委員會於95年5月1日修正發布，於同年7月1
      日施行之「勞工保險投保薪資分級表」，原告95年6月以
      前之勞工保險月投保薪資，依修正前「勞工保險投保薪資
      分級表」之規定，應以月投保薪資42,000元投保第22級；
      而95年7月以後之勞工保險月投保薪資，依修正後「勞工
      保險投保薪資分級表」之規定，應以月投保薪資43,900元
      投保第23級。又依勞工保險條例第19條第2項但書規定，
      老年給付乃按被保險人退休當月起前三年的平均月投保薪
      資計算，是原告於97年3月起前三年平均月投保薪資為
      43,214元【計算式：(42,000×13+43,900 ×23＝
      1,555,700)÷36＝43,214】，依法可領取之老年給付即為
      1,685,346元【計算式：43,214×39＝1,685,346】。惟被
      告竟將原告薪資分別於93年11月30日、95年3月1日及96年
      10月1日，申報為33,300元、30,300元及31,800元而為原
      告投保勞工保險，經勞工保險局核定老年給付共計
      1,198,977元，以致原告請領之勞保老年給付短少486,369
      元【計算式：1,685,346-1,198,977＝486,369】。準此，
      原告因被告公司不依規定辦理投保手續，及將投保薪資金
      額以多報少，受有損失486,369元，是原告得依勞工保險
      條例第72條第1項、第2項，請求被告公司賠償486,369元
      ，應屬有據。
  (九)綜上所述，被告公司於原告任職期間，擅將原告薪資以多報
    少，致原告受領之勞工保險老年給付顯有不足，且被告公司
    未經原告同意，片面自原告薪資扣除1,950元支付被告公司
    所投保之車體險，應不生效力，故應將系爭「預付節金」、
    「安全獎金」、「全勤獎金」及「保險費」，加入原告工資
    範圍內計算退休金，故原告主張被告應給付勞工老年保險給
    付差額486,369元及返還扣取之薪資81,900元，共計568,269
    元，並自起訴狀繕本送達翌日起至清償日止，按週年利率百
    分之五計算之利息，爰提起本件訴訟。
  (十)並聲明：1.被告應給付原告568,269元，及自起訴狀繕本送
    達翌日起至清償日止，按週年利率百分之五計算之利息；2.
    原告願供擔保，請准宣告假執行。
二、被告則以：
  (一)被告並非原告之雇主：
    1.原告係於93年10月14日與訴外人日勝公司簽訂『試用代班
      司機契約書』。
    2.依93年10月14日原告與訴外人日勝公司所簽訂之『試用代
      班司機契約書』第三條：工作地點「乙方接受甲方之監督
      指揮，於下列地點，擔任本契約所定之工作。一、甲方及
      其相關企業之公司或營業場所。…」。
    3.母公司與子公司之關係，僅為母公司支配子公司，但兩公
      司仍為個別之權利主體，因此勞工若基於借調由母公司調
      往子公司工作，工資請求權及契約終止權僅對母公司請求
      ，但子公司負有安全維護及福利供應之義務（司法院第14
      期司法業務研討會）。
    4.勞委會87年7月3日臺勞資二字第025697號函釋略稱：勞動
      基準法第57條規定：「勞工工作年資以服務同一事業單位
      為限。但受『同一雇主』調動之工作年資…應予併計」。
      原事業單位與關係企業如為個別之法人，以其為個別之權
      利主體，勞工若基於「借調」，由原事業單位調往關係企
      業工作，其勞雇關係存在於原事業單位與勞工之間。
    5.綜上，本件原告之請求權對象顯有錯誤。
  (二)被告為原告每月投保之勞工保險，並無以多報少之情形（工
    資由勞雇雙方議定，但不得低於基本工資）：
    1.勞動基準法第21條第1項：「工資由勞雇雙方議定之。但
      不得低於基本工資。」。
    2.民法第153條：「當事人互相表示意思一致時，無論其為
      明示或默示，契約即為成立。」。
    3.原告與訴外人日勝公司所簽訂之『試用代班司機契約書』
      第6條第3項：「乙方（即原告）之薪資為論趟次計酬，有
      開車有錢、沒開車沒錢。甲方給付乙方趟次酬勞之計算已
      包含工資、超時加班及假日給予及假日加班費（非工資項
      目）等在內。」，此乃客運業駕駛員之工作內容有別於一
      般固定工作地點勞工之工作性質，因此採用與一般固定工
      作地點勞工不同之薪資計算方式。
    4.原告受訴外人日勝公司指派至被告公司擔任駕駛員期間，
      亦接受被告以公司內部之駕駛員薪資計算方式作為薪資核
      算，且多年來均無異議（默示）。
    5.「關於雇主與勞工所訂勞動條件，不得低於勞基法所定之
      最低標準，固為該法第一條第二項所明定。惟同法第二十
      一條，僅就勞雇雙方所議定之工資，不得低於基本工資予
      以明文禁止。…前揭工作規則，倘若經上訴人依規定報請
      主管機關核備並已公開揭示對兩造即有拘束力。」（最高
      法院91年度臺上字第897裁判）。被告公司於成立初期，
      因無『工資』與『非工資』概念而混合計算，嗣後為避免
      勞方與主管機關對於『工資』認定之混淆，94年6月經董
      事會決議後，於94年6月30日正式對於勞基法施行細則修
      正內容提出薪資調整之公告（公開揭示），並於2年後（
      96 年9月17日）由董事會確認作成決議。而上述非工資項
      目（節金）亦依規定報請主管機關核備。
    6.關於 「節金」之發放及計算方式：
      (1)被告公司自94年6月透過內部董事會決議後，即開始透
        過薪資結構調整方式，並引用交通部公佈路線成本計算
        之公式作為計價標準，讓被告公司內部各營運路線之趟
        次獎金更趨公平、合理，最後更決定額外提撥公司利潤
        ，依照駕駛員每月趟次數×2/3趟次獎金作為獎金發放
        上限，以獎勵員工對於公司之辛勞付出。
      (2)節金之計算方式：趟次工資×各營運路線核定基數＝節
        金。例：北高單之趟次工資600元，核定基數為2/3，則
        節金為400元。
    7.公司內部人事管理之編制，基於企業內部自主性，對於內
      部人員應任何種職務、所任職務之福利，企業本身有相當
      之自由裁量權，法院應予尊重（臺灣高等法院台中分院96
      年度勞上易字第15號）。
    8.關於被告所提示之每月薪資表中，除「預付節金」外，其
      他如「安全獎金」、「全勤獎金」、「空車補貼」、「退
      申訴」、「記功獎金」、「加班費」、「退修繕」及「退
      懲處」等項目，因均屬非工資項目，計算時亦應一併予以
      扣除。被告為原告每月投保之勞工保險，於扣除『非工資
      』項目金額後（如歷次訴狀所載，及最高法院判例等），
      並無以多報少之情形。
  (三)原告請求返還每月1,950元之車輛保險費用，並無理由。
    1.勞基法第22條第2項規定：「工資應全額直接給付勞工。
      但法令另有規定或勞雇雙方另有約定者，不在此限。」。
    2.行政院勞工委員會83年8月10日台（83）勞資二字第58938
      號函：「查勞動契約為私法上之契約，因當事人間意思表
      示一致而成立，因之事業單位若基於企業經營之需要，經
      徵得勞工同意，……」。
    3.原告與訴外人日勝公司所簽訂之『試用代班司機契約書』
      ，其中第8條（保險）：「一、甲方（即被告）應於乙方
      （即原告）到職當日起為乙方辦理勞工保險及全民健康保
      險，但乙方須負擔其保費之自付額。二、乙方同意甲方代
      為投保車體之商業保險，應負擔之保費並委託甲方得自乙
      方薪資中代為扣除。」。
    4.原告請求每月車體保險費用1,950元，係原告於受聘時同
      意願按月負擔並委託由雇主（日勝公司）自其薪資中代為
      扣除繳納，其性質等同被告按月自員工薪資中扣除代繳勞
      、健保費用般（係原告同意負擔費用）。
  (四)並聲明：1.原告之訴駁回；2.如受不利之判決，願提供擔保
    免予假執行。
三、兩造不爭執事項：
  (一)原告為46年5月2日生，自61年4月25日起，以歷任雇主為投
    保單位，依法參加勞工保險為被保險人。原告自93年10月15
    起擔任被告公司之客運駕駛員，被告公司自93年11月30日起
    ，為原告向勞工保險局投保勞工保險。
  (二)原告之勞工保險年資為26年又199日，前15年每年1個基數，
    後12年每年2個基數，合計39個基數，原告已領得之老年給
    付金額為1,198,977元。
  (三)被告公司發給原告之95年度、96年度各類所得扣繳暨免扣繳
    憑單為真正。
  (四)原告之合作金庫銀行各類存款分戶交易明細表為真正。
四、兩造爭執事項：
  (一)兩造間有無僱傭關係存在？
  (二)原告之薪資表項目中，除趟次獎金及本薪外之其餘項目，亦
    即預付節金、安全獎金、全勤獎金，是否應列入原告之月平
    均薪資計算？
  (三)被告自原告每月領得薪資項目中，按月扣除車體保險費
    1,950元，是否構成不當得利？若是，則該部分款項是否應
    加入原告之月平均薪資計算？
  (四)被告應得領取之勞保老年給付金額是否有短少？如有短少，
    則短少金額為何？
五、得心證之理由：
    原告主張所領取之薪資及勞工保險老年給付均有所短少等情
    ，惟為被告所否認，並以前揭情詞置辯。茲分述如下：
（一）兩造間有無僱傭關係存在？
    1.按「勞基法所稱勞工，依同法第二條第一款規定固係指受
      雇主僱用從事工作獲致工資者而言，然非若僱傭契約之受
      僱人明定以供給勞務本身為目的（民法第四百八十七條參
      照），故祗要受僱於雇主從事工作獲致工資者，即足當之
      ，不以有僱傭契約為必要。又勞基法第二條第六款規定，
      約定勞雇間之契約為勞動契約，並未以僱傭契約為限。準
      此，凡是具有指揮命令及從屬關係者，均屬之。」最高法
      院89年度台上字第2371號判決可資參照。是僱傭關係應以
      實質上勞務關係認定之，不以有簽訂僱傭契約為必要。
    2.原告自93年10月15日起受僱於被告公司擔任大客車駕駛員
      職務，並從屬於被告公司受其指揮監督命令，直至97年4
      月1日申請退休為止並未間斷，原告受領之薪資亦均來自
      被告公司之給付，被告書狀亦自載明「乙○○君-93年10
      月到職」等語（被告98年5月27日補充理由二狀第7頁，即
      本院卷第99頁），顯然兩造間確實已成立僱傭關係，無庸
      置疑。
    3.且按「依商業會計法第十五條之規定，原始憑證係指證明
      交易事項發生之經過，而為造具記帳憑證所根據之憑證。
      與各類所得扣繳暨免扣繳憑單，係所得稅法有關扣繳義務
      人應依法填發免扣繳憑單或開具扣繳憑單之規定，旨在使
      稽徵機關蒐集及掌握課稅資料，以利稅捐之核課不同。從
      而，營利事業納稅義務人填報不實之扣繳憑單以逃漏自己
      之稅捐時，應成立稅捐稽徵法第四十一條，刑法第二百十
      六條、第二百十五條之罪，其間有方法結果關係，應從一
      重處斷（見本院七十年度第九次刑事庭會議決議 (一)，
      九十年度第五次刑事庭會議複審決議）。」此有最高法院
      91年台上字第4161號判決要旨可稽。經查，原告自93年10
      月15日起受僱於被告公司擔任大客車駕駛員職務，受被告
      公司之指揮及監督，直至97年4月1日申請退休為止未曾間
      斷，且被告除為原告投保勞工保險外，於95、96年度均以
      原告為所得人，並以自己為扣繳單位發給原告各類所得扣
      繳暨免扣繳憑單，依一般經驗法則，若原告非為被告所僱
      ，何以被告要替原告繳納所得扣繳額？是被告辯稱原告非
      其勞工、兩造間無僱傭關係云云，顯屬無據。
    4.被告固提出「試用代班司機契約書」辯稱係向日勝公司「
      借調」原告云云，惟查，該契約書係原告於93年10月14日
      所簽訂，期間為93年10月14日至94年1月10日止為試用期
      ，雖『試用代班司機契約書』第三條有載：工作地點「乙
      方接受甲方之監督指揮，於下列地點，擔任本契約所定之
      工作。一、甲方及其相關企業之公司或營業場所。…」。
      惟遍查卷內並無日勝公司與被告和欣公司係母子公司或關
      係企業之確切證據，及任何借調原告之證據資料，被告空
      言抗辯，自不足採信。且勞動實務上之借調，通常僅係短
      期性或暫時性，惟本件原告任職於被告公司卻長達將近四
      年之久（93年10月15日起至97年3月31日止），顯然原告
      確實為被告公司編制下之員工，並非向日勝公司所借調之
      員工，原告確有為被告公司服勞務之主觀意願及客觀事實
      甚明。
    5.基上所述，本件原告自93年10月15日起即為被告服勞務，
      受被告指揮監督且有從屬關係，被告並為原告投保勞工保
      險，並發給扣繳憑單，故兩造間有僱傭關係存在，應屬無
      疑。
（二）預付節金、安全獎金、全勤獎金，是否應列入原告之月平
      均薪資計算？茲分別論述如后：
     (一)按所謂工資，係指勞工因工作而獲得之報酬，包括工資
       、薪金及按計時、計日、計月、計件以現金或實物等方
       式給付之獎金、津貼及其他任何名義之經常性給與均屬
       之，勞動基準法第2條第3款定有明文。又勞動基準法施
       行細則第10條規定「其他任何名義之經常性給與，係指
       左列各款以外之給與：一、紅利。二、獎金：指年終獎
       金、競賽獎金、研究發明獎金、特殊功績獎金、久任獎
       金、節約燃料物料獎金及其他非經常性獎金。三、春節
       、端午節、中秋節給與之節金。四、醫療補助費、勞工
       及其子女教育補助費。五、勞工直接受自顧客之服務費
       。六、婚喪喜慶由雇主致送之賀禮、慰問金或奠儀等。
       七、職業災害補償費。八、勞工保險及雇主以勞工為被
       保險人加入商業保險支付之保險費。九、差旅費、差旅
       津貼及交際費。十、工作服、作業用品及其代金。十一
       、其他經中央主管機關會同中央目的事業主管機關指定
       者。」故工資係勞工之勞力所得，為其勞動之對價，且
       須為經常性之給與，始足當之。所謂經常性之給與，係
       指非勞動基準法施行細則第10條所列各款之情形，縱在
       時間上、金額上非固定，只要在一般情形下經常可以領
       得之給付即屬之，亦即只要某種給與係屬工作上之報酬
       ，在制度上有經常性者，即得列入平均工資以之計算退
       休金。
    (二)預付節金，是否應列入原告之月平均薪資計算？
      1.依被告董事會議決議所載，被告公司之節金制度，係指
        將非工資部分改在春節（3月）、端午（6月）、中秋（
        9月）、年終（12月）四節統一發放（本院卷第72頁）
        。惟依被告所提出之原告薪資表（本院卷第26頁）對照
        觀之，原告卻於每個月領取之薪資項目中均有「預付節
        金」，且該「預付節金」數額從1萬元至1萬5,000元不
        等，甚至有高達19,320元者，換算原告一年可領取12萬
        至18萬元不等之「節金」，數額之高，顯不合乎常理，
        被告辯稱節金為三節獎金尚難採信。
      2.又被告公司決議發放節金之董事會議係作成於96年9月
        17日（並決議自同年12月開始發放）（本院卷第70頁）
        ，而公告則係於94年6月30日發布（並載明自二年後實
        施節金制度）（本院卷第72頁），然被告提出之原告電
        子薪資表（本院卷第26頁）竟早自94年4月起即有「預
        付節金」之項目，其是否真實，尚非無疑，且依被告所
        提出其制作之電子薪資明細表觀之該薪資明細表內容，
        尚有與常理不合之處：
        (1)原告每月本薪竟只有區區5,000元至6,000元不等，遠
          低於基本工資，此顯與常理不符。
        (2)被告竟自行將單趟獎金拆為趟次工資與預付節金而未
          附任何理由。
        (3)依該明細表所載，自96年12月起趟次工資即等於臺中
          東區線獎金，同時又等於預付節金，此亦明顯互相矛
          盾。
      3.綜上，被告公司實施「節金」制度，惟原告一年可領取
        之節金總額竟可高達18餘萬元，且每個月均得領取節金
        ，此與三節獎金之原意及常情顯不相符。該節金制度顯
        係被告意圖規避勞工保險條例之據實申報義務與強制投
        保規定，所為之脫法行為，應屬無效，又實際上原告確
        實每個月均有領取該節金，顯屬經常性給付之勞動對價
        ，應將節金數額列為原告之月平均工資，俾符公允。
    (三)安全獎金，是否應列入原告之月平均薪資計算？
     1. 按「上訴人所領之九十三年一月份敬業獎金、行車安全
        獎金及節油獎金，其領取條件之一均須上班日達二十五
        天，行車安全獎金及節油獎金更須營業里程達四千公里
        ，由是以觀，此等獎金似難謂非勞務之對價。又上訴人
        於九十二年十二月十五日到職及於九十三年二月十八日
        遭遇職業災害在醫療中不能工作，致可上班天數未達二
        十五天，是否得憑以認定該等獎金係屬非經常性給與而
        不給與上訴人，亦併探求。乃原審就此未予細究，遽認
        敬業獎金、行車安全獎金及節油獎金非屬工資之範圍，
        不無可議。」此有最高法院95年台上字第2727號判決可
        資參照。此外，將行車安全獎金列入工資之見解，亦有
        台灣高等法院97年度勞上易字第112號、第21號、第15
        號，96年勞上易字第38號、第40號、第8號、第107號、
        95年度勞上易字第58號及重勞上更 (一)字第15號判決
        可憑。是「安全獎金」如為經常性給與，並且為原告勞
        務之對價，應列入原告之月平均薪資計算。
     2.查原告本月均固定領有三千元之安全獎金，有薪資明細
       單（本院卷第26頁）可稽，被告雖抗辯該項獎金係安全
       服務良好，未有違反行車安全之規定，加發三千元之獎
       金，非勞動之對價云云，惟查自被告提出之薪資表觀之
       ，原告每月均受領本項給與安全獎金3,000元，又安全獎
       金之性質，係原告於駕駛被告公司大客車，為執行載客
       職務時，須確保行車之安全，始得發給，故與執行職務
       有對價關係存在，且原告每個月均領取安全獎金，該安
       全獎金顯屬經常性給付無訛，係被告維持一定之「勤勞
       度」即經常領得，亦即有經常性給與之性質，應為勞工
       因工作而獲得之經常性報酬，非偶然性之競賽獎金或特
       殊功績獎金等勞基法施行細則第10條第2款之獎金範疇，
       應為工資之一部。被告抗辯安全獎金非原告薪資之一部
       分，應予扣除，為無理由。
    (四)全勤獎金，是否應列入原告之月平均薪資計算？
     1.按「全勤獎金屬於工資之一部分，計算應休特別休假未
       休之工資，即應將該獎金列入工資一部分。乃原審核算
       上訴人特別休假未休之工資，僅以每月所領薪資及房屋
       補助金列入計算，認全勤獎金並非特別休假之工資，予
       以剔除，即有可議。」此有最高法院97年度台上字第
       1342號判決可資參照。另按「按所謂工資，係指勞工因
       工作而獲得之報酬，勞動基準法第二條第三款前段定有
       明文，是工資係勞工之勞力所得，為其勞動之對價，且
       須為經常性之給與，始足當之。所謂經常性之給與，係
       指非勞動基準法施行細則第十條所列各款之情形，縱在
       時間上、金額上非固定，只要在一般情形下經常可以領
       得之給付即屬之。亦即只要某種給與係屬工作上之報酬
       ，在制度上有經常性者，即得列入平均工資以之計算退
       休金。被上訴人自八十二年九月起至八十四年一月三十
       一日止，每月皆領取生產金，顯然此屬經常性之給與。
       又上訴人之員工 (外籍勞工除外)皆發給全勤獎金，此在
       制度上已形成經常性，屬經常性之給與。再上訴人之員
       工皆須為上訴人保養機器，故機器保養費乃保養機器之
       工作上之報酬，在制度上有其經常性，亦屬經常性之給
       與。以上生產獎金、全勤獎金、機器保養費三種均得列
       入平均工資計算之範疇。」有最高法院86年台上字第
       1681號判決要旨可稽及行政院勞工委員會87年9月14日台
       87勞動二字第040204號函（本院卷第130頁）可資參照。
       是「全勤獎金」如為經常性給與，並且為原告勞務之對
       價，應列入原告之月平均薪資計算。
     2.被告公司所製作之原告薪資表中，含有全勤獎金，按保
       障勞工權益，不讓其受僱主不當剝削之思維，已為現今
       之潮流，而揆諸最高法院判決意旨，全勤獎金應列入為
       工資之一部分，又依行政院勞委會函示可知，全勤獎金
       既係有因工作而獲得之報酬之性質，故屬薪資無疑。再
       者，由被告公司所製作之原告薪資表中記載可知，原告
       就全勤獎金部分，皆有按月領取，顯屬經常性給與，故
       全勤獎金屬於原告薪資之一部分，應無疑義。被告抗辯
       全勤獎金非原告薪資之一部分，應予扣除，為無理由。
（三）被告自原告每月領得薪資項目中，按月扣除車體保險費
      1,950元，是否構成不當得利？若是，則該部分款項是否
      應加入原告之月平均薪資計算？
    1.被告主張原告於受聘時，同意按月負擔並委託由雇主被告
      公司自其薪資中代為扣除繳納每月車體保險費用1,950元
      ，其性質等同雇主按月自員工薪資中扣除代繳勞、健保費
      用般，並援引原告簽訂適用代班司機契約書第8條約定 (
      本院卷第22頁)及行政院勞工委員會83年8月10日台 (83)
      勞資二字第58938號函為據。惟查，
    2.原告否認有同意被告於薪資中代扣系爭大客車之車體保險
      之保險費，被告亦未就原告同意代扣系爭大客車車體保險
      費之積極事實，舉證以實其說，難認被告抗辯有理由。
    3.被告另執上開由原告與日勝通運有限公司簽訂之試用代班
      司機契約書，主張原告同意被告代扣保險費，惟基於債之
      相對性，試用代班司機契約書之締約相對人乃日勝公司而
      非被告，被告自不得執該契約對原告主張法律效果。更何
      況，上開試用代班司機契約書之存續期間至94年1月10 日
      即已屆至，今被告援引上開由原告與訴外人簽訂，且存續
      期間早已屆至之契約以為抗辯，顯屬無據。
    4.被告另援引行政院勞工委員會83年8月10日台（83）勞資
      二字第58938號函，主張得自原告薪資中扣除車體保險費
      用，惟遍稽該函內容（本院卷第147頁），僅係就勞動契
      約中約定服務年限及違約賠償是否適法之疑義作說明，並
      無隻字片語提及雇主得代扣勞工之車體保險費用，被告所
      引亦屬無據。
    5.縱依上揭勞委會函示所揭櫫之標準，被告亦須事先徵得原
      告同意，並在符合誠信原則情形下，方可代原告自薪資中
      扣除系爭車體保險費。然被告並未舉證已徵得原告同意，
      且原告所駕駛大客車之所有權乃歸屬被告公司所有，被告
      身為財力雄厚之企業經營者，竟要求經濟實力遠遜於被告
      之原告負擔保險費，且原告僅係駕駛員而非車主，卻須每
      月負擔非其所有之大客車車體保險費1,950元，顯不符合
      誠信原則。
    6.基上所述，被告每月強制扣除原告之保險費1,950元，並
      無法律上原因，原告自93年10月以來遭被告按月扣除之車
      體保險費用，總計金額共81,900元（計算式：42×1,950
      ＝81,900），此部分顯已構成不當得利，被告除應負返還
      義務外，並應將該1,950元加列入原告之月平均薪資計算
      ，俾符公允。
（四）被告應得領取之勞保老年給付金額是否有短少？如有短少
      ，則短少金額為何？
    1.本件原告勞工保險總投保年資26年199日，依勞工保險條
      例第19條第2項、第58條第1項第2款、第59條、第72條第2
      項後段規定，老年給付，前15年每年1個月，後12 年每年
      2個月，可領取39個月老年給付，依原告退職當月前3年即
      94年4月起至97年3月止各類所得扣繳暨免扣繳憑單及存款
      交易明細表所示，於94年12月至95年11月之薪資總額為
      535,500元，月平均薪資為44,625元【計算式：535,500÷
      12＝44,625】；於95年12月至96年9月薪資總額為432,560
      元，月平均薪資為43,256元【計算式：432,560÷10＝
      43,256】；於96年11月至12月之薪資總額為100,960元，
      月平均薪資為50,480元【計算式：100,960÷2＝50,480】
      ；於97年1月及2月之薪資，分別為44,639元及50,729元。
    2.被告每月強制扣除原告之保險費1,950元，並無法律上原
      因，此部分顯已構成不當得利，被告除應負返還義務外，
      並應將該1,950元加列入原告之月平均薪資計算，是原告
      退職當月前三年，月平均薪資皆在43,900元以上，應堪認
      定。
    3.依行政院勞工委員會於95年5月1日修正發布，於同年7月1
      日施行之「勞工保險投保薪資分級表」，原告95年6月以
      前之勞工保險月投保薪資，依修正前「勞工保險投保薪資
      分級表」之規定，應以月投保薪資42,000元投保第22級；
      而95年7月以後之勞工保險月投保薪資，依修正後「勞工
      保險投保薪資分級表」之規定，應以月投保薪資43,900元
      投保第23級。又依勞工保險條例第19條第2項但書規定，
      老年給付乃按被保險人退休當月起前三年的平均月投保薪
      資計算，是原告於97年3月起前三年平均月投保薪資為
      43,214元【計算式：(42,000×13+43,900 ×23＝
      1,555,700)÷36＝43,214】，依法可領取之老年給付即為
      1,685,346元【計算式：43,214×39＝1,685,346】。惟被
      告竟將原告薪資分別於93年11月30日、95年3月1日及96年
      10月1日，申報為33,300元、30,300元及31,800元而為原
      告投保勞工保險，經勞工保險局核定老年給付共計
      1,198,977元，以致原告請領之勞保老年給付短少486,369
      元【計算式：1,685,346-1,198,977＝486,369】。準此，
      原告因被告公司未依規定辦理投保手續，及將投保薪資金
      額以多報少，受有損失486,369元。
    4.基上所述，本件原告依法應可領取之老年給付金額應為
      1,685,346 元，惟因被告公司未依規定辦理投保手續，並
      將原告投保薪資以多報少，致原告請領之老年給付僅有
      1,198,977元，短少486,369元，是原告依勞工保險條例第
      72條第1項、第2項，請求被告公司給付486,369元，應屬
      有據。
五、綜上所述，被告公司於原告任職期間，擅將原告薪資以多報
    少，致原告受領之勞工保險老年給付顯有不足，且被告公司
    未經原告同意，片面自原告薪資扣除1,950元支付被告公司
    所投保之車體險，應不生效力，準此，應將系爭「預付節金
    」、「安全獎金」、「全勤獎金」及「保險費」，加入原告
    工資範圍內計算退休金，綜上所述，原告請求被告給付扣取
    之薪資差額81,900元及勞工保險老年給付差額486,369元，
    合計為568,269元及自起訴狀繕本送達翌日即97年10月22日
    起至清償日止按週年利率百分之五計算之法定遲延利息之範
    圍內為有理由，應予准許。
六、假執行之宣告：兩造均陳明願預供擔保聲請宣告假執行或免
    為假執行，經核均無不合，爰分別酌定相當之擔保金額宣告
    之。
七、本件事證已臻明確，兩造其餘主張及攻擊防禦方法與證據，
    經本院斟酌後，與本件判決結果已不生影響，故不一一論列
    ，附此敘明。
八、結論：原告之訴為有理由，依民事訴訟法第78條，判決如主
    文。
中    華    民    國    98    年    8     月    31    日
                        民事第二庭  法  官  侯明正
以上正本係照原本作成。
如對本判決上訴，須於判決送達後20日內向本院提出上訴狀。
中    華    民    國    98    年    8     月    31    日
                                    書記官  程欣怡


司法院資訊處製作；財團法人民間司法改革基金會備份。
